臺灣臺北地方法院民事判決
110年度婚字第393號
原      告  甲○○  



被      告  楊彦芬  



訴訟代理人  乙○○  
上列當事人間請求確認離婚無效事件，本院於民國111年8月24日
言詞辯論終結，判決如下：
    主    文
確認原告與被告間婚姻關係存在。
訴訟費用新臺幣參仟元由被告負擔。
    事實及理由
壹、程序方面：
    按確認法律關係之訴，非原告有即受確認判決之法律上利益
    者，不得提起之，民事訴訟法第247條第1項前段定有明文，
    上開規定亦為家事事件法第51條所準用。而所謂即受確認判
    決之法律上利益，係指法律關係之存否不明確，當事人主觀
    上認其在法律上之地位有不安之狀態存在，且此種不安之狀
    態，能以確認判決將之除去者而言，若縱經法院判決確認，
    亦不能除去其不安之狀態者，即難認有受確認判決之法律上
    利益。本件原告主張兩造離婚協議書上之證人未在場見聞兩
    造離婚真意，兩造離婚因而無效，此為被告所否認，惟戶政
    機關已於民國110年7月23日為兩造離婚之登記，有兩造個人
    戶籍資料查詢結果在卷為憑（見本院卷第15、17頁），是兩
    造間婚姻關係存否不明確，致原告法律地位有不安狀態，而
    此種名實不符之狀態得以確認判決除去，是原告訴請確認兩
    造離婚無效，自有即受確認判決之法律上利益。
貳、實體方面：
一、原告起訴意旨略以：兩造於103年12月29日結婚，被告原為
    中國籍，婚後來臺與原告同住，並共同購置位於新北市新店
    區寶興路之房產（下稱寶興路房產），原告聽從被告之意，
    將寶興路房產登記於被告妹妹丙○○名下，並將所得全數交由
    被告管理支用，多年來兩造夫妻感情甚佳，被告之子亦在臺
    與兩造同住，原告將被告之子視如己出，彼此相處和睦，並
    無暴力相待之情。嗣被告於110年5月5日取得臺灣身分證，
    對原告表示想帶其子返回四川生活就學，並在離臺前稱其胞
    妹丙○○因在臺無繼承人，欲將名下寶興路房產過戶予被告，
    要求原告先與其辦理假離婚，原告對被告所言深信不疑，並
    基於親屬情誼而同意假離婚，然實際上兩造並無離婚之真意
    ，仍共同住居於北新路租屋處，在被告離臺後，兩造透過通
    訊軟體維繫往來，被告稱呼原告為老公，不僅關心原告近況
    ，鼓勵原告赴四川找工作，並與原告討論在四川團聚，共同
    置產生活之事，足見兩造尚無離婚之合意。又兩造於戶政機
    關所提出之離婚協議書（下稱系爭協議書），雖有證人甲○○
    、乙○○之簽名，惟原告與甲○○、乙○○素未謀面，自無可能對
    其表示離婚真意，縱已向戶政機關辦理離婚登記，亦不生兩
    願離婚之效力，為此請求確認兩造間婚姻關係存在等語。
二、被告則以：兩造婚後與被告之子同住寶興路房產，原告罹患
    憂鬱症等精神疾病，卻無病識感，拒絕就醫服藥，曾情緒失
    控徒手掐住被告之子頸部，直至被告大聲喝叱始鬆手，且原
    告數度提及討厭被告之子，並恣意對被告羞辱謾罵，被告雖
    曾嘗試與原告溝通，原告仍聲稱是遭被告所害，多次對被告
    提出離婚要求，並稱「快點離婚，我要自由」等語，被告不
    堪長期承受原告之精神虐待與言語暴力之苦，加諸被告之子
    不適應在臺學習環境，故決議暫時離臺返回中國，經過理性
    溝通後，兩造達成協議離婚之共識，並由被告找尋證人完成
    離婚手續，被告遂商請甲○○、乙○○擔任兩造離婚協議之證人
    ，親自闡述兩造婚姻困境與被告長期承受精神痛苦之委屈，
    並以兩造通訊紀錄作為佐證，讓甲○○、乙○○參閱，而甲○○、
    乙○○在理解兩造確已無維繫婚姻關係意願後，分別在系爭協
    議書上親自簽名用印，原告對系爭協議書內容及證人亦無意
    見，便於110年7月23日至戶政事務所辦理完成離婚手續。兩
    造協議離婚後，被告已放下過去所受言語暴力及精神虐待之
    恐懼情緒，返回四川展開新生活，豈料原告竟主張離婚無效
    ，並稱寶興路房產為其所有，因被告妹妹在臺無繼承人，為
    過戶寶興路房產至被告名下，而有辦理假離婚之必要，然實
    際上寶興路房產之所有權人係被告妹妹，縱有過戶予被告之
    行為，亦無先為假離婚之必要，原告主張顯與常情不符，實
    非可信等語置辯。並聲明：㈠駁回原告之訴。㈡訴訟費用由原
    告負擔。
三、得心證之理由：
  ㈠按兩願離婚，應以書面為之，有二人以上證人之簽名，並應
    向戶政機機關為離婚之登記，民法第1050條定有明文；而該
    條法文所稱二人以上證人之簽名，固不限於作成離婚證書時
    為之，亦不限於協議離婚時在場之人，始得為證人，然究難
    謂非親見或親聞雙方當事人確有離婚真意之人，亦得為證人
    ，最高法院68年台上字第3792號判決、105年度台上字第235
    號民事判決意旨足資參照。再按法律行為，不依法定方式者
    ，無效，民法第73條前段亦有規定。從而，兩願離婚者，應
    以書面為之，並經二人以上證人之簽名並向戶政機關為離婚
    登記，此為離婚之法定方式，而二人以上之證人，必須親自
    見聞夫妻雙方均有離婚之真意及合意，倘有未依上開法定方
    式為之者，兩願離婚即為無效。
  ㈡經查，原告主張兩造簽立系爭離婚協議書時，證人甲○○、乙○
    ○並未確認原告離婚真意等情，業據其到庭陳述明確，且據
    證人乙○○到庭證稱：伊與甲○○為同事關係，在被告開設之飲
    料店結識被告，曾在聊天時，聽到被告說兩造婚姻相處不和
    諧之事，後來甲○○要伊一起擔任離婚證人，伊為了湊人數就
    同意，系爭協議書之內容已經事先繕打，甲○○先在系爭協議
    書簽名再拿給伊，當時沒注意系爭協議書上甲、乙方是否已
    有簽名，伊在系爭協議書上簽名後交還甲○○，在擔任離婚證
    人之前，伊並未見過原告本人等語（見本院卷第135至137頁
    ），堪信原告前開所言非虛。本院依卷內事證、兩造所陳與
    前開證詞內容，被告雖抗辯其不堪原告長期為精神暴力，且
    原告數度表達亟欲離婚之意，兩造在達成離婚共識後簽署系
    爭協議書辦理離婚，如今已與原告分隔兩地，亦不想再與原
    告維繫婚姻關係等節，並提出訊息紀錄為佐，然系爭協議書
    之證人乙○○並未親見、親聞原告確有離婚真意及合意，揆諸
    前揭說明，即與兩願離婚證人之法定要件不合，自難認兩願
    離婚已具備法定要件，兩造離婚應屬無效，且不因其等已辦
    理離婚登記，而影響兩造婚姻仍有效存在之事實。從而，本
    件原告訴請確認訴請判決確認兩造婚姻關係存在，為有理由
    ，應予准許。
四、本件事證已臻明確，兩造其餘攻擊防禦方法及舉證，經本院
    審酌後，認核於判決結果無影響，毋庸一一論列。
五、據上論結，本件原告之訴為有理由，依家事事件法第51條，
    民事訴訟法第78條，判決如主文。
中    華    民    國    111   年    8     月    31    日
                  家事法庭  法  官  潘英芳 
以上正本係照原本作成。
如對本判決上訴，須於判決送達後20日內向本院提出上訴狀。
如委任律師提起上訴者，應一併繳納上訴審裁判費。
中    華    民    國    111   年    8     月    31    日
                            書記官  李一農